【裁判字號】    88,上,338
【裁判日期】    890111
【裁判案由】    排除侵害
【裁判全文】
臺灣高等法院民事判決                            八十八年度上字第三三八號
      上  訴  人  乙○○
                  丙○○
      共      同
      訴訟代理人  王年柿律師
      被 上訴 人  甲○○    .
      訴訟代理人  戴文進律師
右當事人間請求排除侵害事件，上訴人對於中華民國八十七年十二月二十八日臺灣桃
園地方法院八十七年度訴字第五四四號第一審判決提起上訴，本院判決如左：
    主    文
原判決廢棄。
被上訴人在第一審之訴及假執行之聲請均駁回。
第一、二審訴訟費用由被上訴人負擔。
    事    實
甲、上訴人方面：
一、聲明：求為判決：
  (一)原判決廢棄。
  (二)被上訴人在第一審之訴及其假執行之聲請均駁回。
二、陳述：除與原判決記載相同者，茲引用之外，補稱略以：
  (一)查遺產在分割前、屬繼承人全体公同共有，為民法第一千一百五十一條所明定；
    而拆屋係事實上之處分行為，如建物為公同共有、依民法第八百十九條規定，其
    拆除應得公同共有人全体之同意。本件坐落桃園縣楊梅鎮○○○段埔心小段第三
    五－四地號上、如原審判決附圖所示Ｂ部分土地面積九十四平方公尺，及坐落同
    小段三五地號上、如附圖所示Ａ部分土地面積五平方公尺之地上建物（門牌號碼
    ：楊梅鎮○○街一四二號，下稱系爭建物），係訴外人賴查某所有，而賴查某已
    於民國（下同）六十九年二月三日死亡，依法律規定其遺產即應歸其繼承人全体
    公同共有。
  (二)賴查某死亡後，其繼承人除上訴人乙○○之外，另有養女賴秀，此有戶籍謄本足
    以證明，被上訴人未以全体共有人為被告，請求拆屋還地，自不能認其理由為正
    當。
  (三)上訴人丙○○占有居住系爭建物，不能認係無權占有，原審命上訴人丙○○應遷
    出之判決，亦有不當。
乙、被上訴人方面：
一、聲明：求為判決：上訴駁回。
二、陳述：除與原判決記載相同者，茲引用之外，補稱略以：
  (一)按當事人主張有利於己之事實者，就其事實有舉證之責任，民事訴訟法第二百七
    十七條定有明文。且各當事人就其所主張有利於己之事實，均應負舉證之責。故
    一方已有適當之證明者，相對人欲否認其主張，即不得不更舉反證（最高法院三
    年台上字第三四三號、第二頁十九年二三四五號判例參照）。本件被上訴人主張
    上訴人等無權占用系爭房屋之事實，業經提出土地登記簿謄本二份、照片二張為
    證，且為上訴人所不爭執，復經原審法院勘驗現場，製有勘驗筆錄可稽，並囑託
    桃園縣楊梅鎮地政事務所測量繪製複丈成果圖在卷可稽。被上訴人雖以上訴人未
    以全部繼承人為被告而提起本訴，並提出載有賴秀為賴查某之養女之戶籍謄本為
    據，然經原審法院及  鈞院依職權向賴查某戶籍所在地之楊梅戶政事務所函查賴
    查某之全戶戶籍謄本結果，除上訴人乙○○外並無其他繼承人，此有戶籍謄本在
    卷可稽，故被上訴人所主張尚有其他繼承人，既未能獲得戶政主管機關楊梅戶政
    事務所之證實，自不能僅憑其所提出之戶籍謄本，認有賴秀其人，何況該戶籍謄
    本所載賴秀之名已經刪除，被上訴人既未能舉證證明其人之年籍資料、現住居所
    等事實，上訴人即無更舉反證之必要。
  (二)本件被上訴人依民法第七百六十七條所有物返還請求權之規定，請求上訴人乙○
    ○應將系爭建物拆除，返還土地予被上訴人，上訴人丙○○應自該土地遷出，並
    無不合。
    理    由
一、被上訴人起訴主張：坐落桃園縣楊梅鎮○○○段埔心小段三十五之四及三十五地
    號之土地（下稱系爭土地）為伊所有，上訴人乙○○之父賴查某，未經伊同意，
    在系爭土地上搭蓋未經保存登記之系爭建物一間，無權占用伊所有如原判決附圖
    所示Ａ、Ｂ部分之土地，而上訴人丙○○因居住在系爭建物內而無權使用伊所有
    前開土地，因賴查某業於六十九年二月三日死亡，而其養女即上訴人乙○○為其
    唯一繼承人，上訴人乙○○即依法繼承系爭建物之所有權，爰依民法第七百六十
    七條規定，訴請上訴人乙○○拆屋還地、上訴人丙○○自原判決附圖所示Ａ、Ｂ
    部分之土地遷出等語。上訴人則以：被上訴人未以全部繼承人為被告而提起本訴
    ，其訴顯不合法；上訴人丙○○另以：伊僅係現占有人，並非所有權人等語；資
    為抗辯。
二、被上訴人主張：上訴人等無權占用之事實，業經提出土地登記簿謄本二份、照片
    二張為證（見原審卷第十一、四○、四一頁、七七至七九頁），且為上訴人所不
    爭執，復經原審履勘現場，製有勘驗筆錄在卷可稽（見原審卷第三○、三一頁）
    ，並囑託桃園縣楊梅地政事務所測量，亦有該所函及所繪製複丈成果圖在卷可考
    （見原審卷第三二頁、外放證物），被上訴人之主張自堪信為真實。
三、按「共同之遺產在分割以前，應為各繼承人公同共有」、「公同共有物之處分，
    及其他權利之行使，應得公同共有人全體之同意」，民法第一千一百五十一條、
    第八百二十八條第二項分別定有明文。經查，系爭建物為賴查某所有，而賴查某
    業於六十九年二月三日死亡，為兩造所不爭執，復有被上訴人提出之房屋稅籍證
    明書、賴查某戶籍謄本在卷可憑（見原審卷第一、二頁），而賴查某死亡後迄未
    辦理遺產稅申報事宜，亦經本院向財政部台灣省北區國稅局楊梅稽徵所查明屬實
    ，有該函在卷足憑（見本院卷第六七頁），惟賴查某有養女乙○○、賴秀二人，
    業據上訴人提出賴查某全戶之戶籍謄本為證（見本院卷第十五至十八頁），並經
    本院向桃園縣楊梅鎮戶政事務所查明屬實，亦有該所函附戶籍謄本附卷可考（見
    本院卷第五二至五五頁），雖前開戶籍謄本上記載賴秀已於三十八年三月一日遷
    出，且兩造均陳稱無法查知賴秀現住地址，然戶籍謄本既無絕戶之記載，自不足
    以推認賴秀業已死亡，則系爭建物於賴查某死亡後，自應由乙○○、賴秀共同繼
    承，而為乙○○與賴秀公同共有。本件被上訴人提起排除侵害之訴，請求拆屋還
    地，未列系爭建物之公同共有人賴秀為被告，其當事人即不適格。本件當事人既
    不適格，兩造其餘攻擊防禦方法，即無審究之必要，併予明。
四、綜上所述，被上訴人依民法第七百六十七條所有物返還請求權之規定求為判決命
    上訴人應將如原判決附圖所示Ａ、Ｂ部分土地上之系爭建物拆除，返還該土地予
    被上訴人，洵非正當，不應准許。是則原審為被上訴人勝訴之判決，自有未合。
    上訴意旨指摘原判決不當，求予廢棄改判，為有理由。自應由本院予以廢棄改判
    ，如主文第二項所示。
據上論結，本件上訴為有理由，依民事訴訟法第四百五十條第一項、第七十八條，判
決如主文。
中      華      民      國    八十九    年     一     月         十一   日
                                臺灣高等法院民事第十庭
                                    審判長法  官  林  敬  修
                                          法  官  劉  勝  吉
                                          法  官  黃  騰  耀
右正本係照原本作成。
如不服本判決，應於收受送達後二十日內向本院提出上訴書狀，其未表明上訴理由者
，並應於提出上訴後二十日內向本院補提理由書狀（均須按他造當事人之人數附繕本
）。
中      華      民      國    八十九    年      一    月        十三    日
                                          書記官  楊  麗  雪


司法院資訊處製作；財團法人民間司法改革基金會備份。
